【裁判字號】    99,非抗,41
【裁判日期】    990506
【裁判案由】    拍賣抵押物
【裁判全文】
臺灣高等法院民事裁定                  99年度非抗字第41號
再  抗告人  甲○○
代  理  人  蕭萬龍律師
上列再抗告人因與相對人國泰世華商業銀行股份有限公司間聲請
拍賣抵押物事件，對於中華民國98（應係99之誤）年1月27日臺
灣桃園地方法院98年度抗字第281號裁定，提起再抗告，本院裁
定如下：
    主  文
再抗告駁回。
再抗告程序費用由再抗告人負擔。
    理  由
一、相對人於原法院聲請意旨以：第三人徐金壽於民國90年11月
    20日以如附表所示土地，擔保其對中聯信託投資股份有限公
    司（下稱中聯公司）現在及未來所負之各項借款、票據、保
    證、損害賠償等其他一切債務，設定本金最高限額新臺幣（
    下同）4,000萬元之抵押權，依法登記在案。嗣徐金壽於93
    年4月8日將如附表編號14、15所示之土地（即坐落桃園縣平
    鎮市○○段1279、1280地號土地，下稱系爭土地）移轉登記
    予再抗告人。伊於承受基準日即96年12月29日概括承受中聯
    公司之資產、負債及營業，同日以登報公告方式通知債務人
    ，並於97年1月23日就如附表所示土地辦妥抵押權變更登記
    。嗣聖塔露琪亞建設開發股份有限公司（下稱聖塔露琪亞公
    司）邀同徐金壽及第三人徐俊傑、徐林金釧等人為連帶保證
    人，共同簽發發票日為97年3月28日、到期日為97年5月2日
    、面額3億1,400萬元、受款人為伊之本票乙紙，向伊借款3
    億1,4000萬元。徐金壽已於97年11月14日死亡，由徐俊傑限
    定繼承其財產上之權利、義務。茲因聖塔露琪亞公司未依約
    償還，尚欠本金3億529萬1,080元、利息及違約金，依授信
    約定書第9條第1項第1款、第7款約定，全部債務視為到期。
    為此聲請拍賣如附表所示之土地。原法院司法事務官經審查
    後，以98年度司拍字第1414號裁定准其所請。再抗告人不服
    ，提起抗告。原法院以：如附表所示土地之抵押權已屆清償
    期，而抵押權人之債權未受清償，自得就如附表所示土地拍
    賣受償。相對人已依銀行法第18條第3項規定登報公告承受
    中聯公司之資產、負債及營業，依法毋庸再通知債務人。相
    對人就上開抵押權之變更已完成登記，應足認相對人為抵押
    權人，至於相對人是否取得他項權利證明書，並非土地登記
    是否完竣之法定要件。借款人聖塔露琪亞公司係企業、公司
    ，應無銀行法第12條之1及民法第875條之1應優先拍賣債務
    人財產規定之適用。徐金壽之連帶保證債務是否存在，屬實
    體爭執，非非訟程序所得審究。如附表編號1至13、16至18
    所示土地雖未經徐俊傑辦竣繼承登記，惟依非訟事件法第71
    條第2項規定，執行法院仍應囑託地政機關辦理繼承登記後
    予以拍賣，爰裁定駁回再抗告人之抗告。
二、再抗告意旨以：(一)抵押權人聲請拍賣抵押物時，應提出他項
    權利證明書，原法院未命相對人補正提出登載完整之他項權
    利證明書，適用法規顯有錯誤。(二)原裁定認銀行法第12條之
    1之規定，僅適用於自用住宅購買人或消費者，對企業及公
    司不適用，係以擴張解釋之方式增加法文未有之限制。(三)上
    開抵押權所擔保之債務乃徐金壽對抵押權人之債務，惟遍查
    卷內資料，顯無徐金壽為聖塔露琪亞公司保證人之憑據，相
    對人提出之文件並無法證明其債權已屆清償期而未受償，原
    法院以此部分屬實體爭執無法審酌，亦有錯誤。(四)依相對人
    所提之文件為形式審查，可知相對人就系爭土地之最高限額
    抵押權已因所擔保債權不存在而消滅，相對人聲請拍賣系爭
    土地，不應准許云云。
三、按對於抗告法院之裁定再為抗告，僅得以其適用法規顯有錯
    誤為理由，非訟事件法第45條第3項定有明文。次按所謂適
    用法規顯有錯誤，係指原裁定違背法規或現存判例解釋而言
    ，不包括裁判理由不備及認定事實錯誤之情形。再按民法第
    873條第1項規定，抵押權人於債權已屆清償期而未受清償者
    ，得聲請法院拍賣抵押物，就其賣得價金而受清償。抵押權
    人依此項規定聲請拍賣抵押物，屬非訟事件，法院所為准駁
    之裁定，對於債權、抵押權存否及抵押權標的物範圍等均無
    實體確定效力。故祇須其抵押權已經依法登記，且債權已屆
    清償期而未受清償，法院自應依登記內容為准許拍賣抵押物
    之裁定，如對於此項法律關係有爭執者，應由有爭執之人提
    起訴訟，以求解決，不得僅依抗告程序聲明其有爭執，並據
    為廢棄拍賣裁定之理由（最高法院58年臺抗字第524號、51
    年臺抗字第269號判例、94年臺抗字第270號裁定意旨參照）
    。經查：
  (一)相對人上開所請，業據提出行政院金融監督管理委員會96年
    11月8日金管銀(六)字第09600482330號核准函、土地登記簿謄
    本、抵押權設定契約書、本票、放款帳務資料、綜合授信約
    定書及登報公告為證（原法院98年度司拍字第1414號卷第6-
    43頁、第48-54頁）。相對人既登記為系爭土地之最高限額
    抵押權人，且聖塔露琪亞公司、徐金壽、徐俊傑、徐林金釧
    等人所共同簽發受款人為相對人、面額為3億1,400萬元之本
    票，依其到期日之記載，業於97年5月2日屆清償，法院即應
    依相對人之聲請准其拍賣抵押物。至他項權利證明書，乃證
    明雙方約定設定抵押權以擔保債權及已為設定之事實，相對
    人經登報公告承受中聯公司之資產、負債及營業，即取得抵
    押權人之地位。且依土地登記規則第6條「土地權利經登記
    機關依本規則登記於登記簿，並校對完竣，加蓋登簿及校對
    人員名章後，為登記完畢」之規定，系爭土地登記簿謄本上
    之他項權利部，均已登載抵押權之權利人為相對人，相對人
    就系爭抵押權之變更已完成登記，自不因他項權利證明尚未
    完成更正而受影響。再抗告人指摘原法院未命相對人補正提
    出登載完整之他項權利證明書，適用法規顯有錯誤云云，委
    無可採。
  (二)按銀行法第12條之1第3項前段固規定，銀行辦理自用住宅放
    款及消費性放款，於未來求償時，應先就借款人進行求償，
    其求償不足部分得就連帶保證人平均求償之。惟為取得執行
    名義或保全程序者，不在此限，復為同條項但書所明定。本
    件相對人為取得執行名義而聲請原法院准予拍賣抵押物，自
    不受銀行法第12條之1第3項前段規定之限制。原裁定認本件
    無銀行法第12條之1第3項前段規定之適用，其理由雖有不同
    ，惟結論並無二致，非可認係適用法規顯有錯誤。
  (三)徐金壽是否確為聖塔露琪亞公司之保證人，及相對人就系爭
    土地之最高限額抵押權是否因擔保債權不存在而消滅等事項
    ，均屬實體上之爭執，殊非拍賣抵押物裁定程序所應審究。
    縱受理拍賣抵押物聲請之法院認定有誤或未予採信再抗告人
    之主張，未可指為適用法規顯有錯誤。
四、綜上所述，再抗告人指摘原裁定不當，求予廢棄，為無理由
    ，應予駁回。
五、據上結論，本件再抗告為無理由，裁定如主文。
中    華    民    國    99    年    5     月      6   日
                    民事第十四庭
                        審判長法  官  林金村
                              法  官  湯美玉
                              法  官  王麗莉
正本係照原本作成。
不得抗告。
中    華    民    國    99    年    5     月    7     日
                              書記官  余姿慧

司法院資訊處製作；財團法人民間司法改革基金會備份。
